【裁判字號】    96,易,605
【裁判日期】    970130
【裁判案由】    侵占
【裁判全文】
臺灣桃園地方法院刑事判決               96年度易字第605號
公  訴  人  臺灣桃園地方法院檢察署檢察官
被      告  乙○○
                      7號
上列被告因侵占案件，經檢察官提起公訴（95年度偵續字第252
號），本院判決如下:
    主  文
乙○○無罪。
    理  由
一、公訴意旨略以: 被告乙○○原係任職於甲○○所經營之「宏
    銓有限公司」（下稱宏銓公司），擔任加工技術員兼送貨司
    機，於民國90年12月間某日，甲○○以宏銓公司名義，向匯
    豐汽車股份有限公司（下稱匯豐公司）購買車牌號碼6N-850
    1 號自用小客貨車1 輛（下稱系爭車輛），除交由被告使用
    外，並約定由被告繳交分期款項，俟貸款繳交完畢，再過戶
    予被告，詎被告竟基於意圖不法之所有，自91年9 月起，無
    故去職，拒繳分期款項，並將系爭車輛據為己有駛離不知去
    向，而認被告涉犯刑法第335 條第1 項侵占罪嫌云云。
二、按犯罪事實，應依證據認定之，無證據不得認定其犯罪事實
    ，又不能證明被告犯罪者，應諭知無罪之判決，刑事訴訟法
    第154 條第2 項、第301 條第1 項分別定有明文。次按刑法
    上之侵占罪，以意圖為自己或第三人不法之所有，而擅自處
    分自己持有之他人所有物，即變更持有之意為不法所有之意
    ，為其構成要件，最高法院著有41年台非字第57號判例要旨
    足參。是如果行為人主觀上不具有不法所有之意圖，客觀上
    亦無易持有為所有之情形，縱相關之人間對於給付與否或清
    償期限存有不同看法，致生爭議，只能依民事債務不履行之
    途徑以作解決，尚無逕以侵占罪責相繩之餘地。
三、證據能力部分：本判決後述所引用之證據資料，其中傳聞證
    據部分，縱無刑事訴訟法第159 條之1 至第159 條之4 或其
    他規定之傳聞證據例外情形，亦因檢察官及被告同意可作為
    證據使用，或未聲明異議，依刑事訴訟法第159 條之5 第1
    項、第2 項之規定，本院審酌該證據作成之情況，認為適當
    ，應得為證據。
四、公訴人認被告乙○○涉犯侵占罪嫌，無非係以：(一)證人甲○
    ○於警詢、偵查時之證述；(二)交通違規紀錄；為其主要論據
    。訊據被告堅決否認有何侵占之犯行，並辯稱：系爭車輛係
    我與宏銓公司合買的，並非我再向甲○○購買，而未交付分
    期付款，是因為我生病無力負擔，經與甲○○商討無結果，
    所以才將系爭車輛停放在宏銓公司附近巷口，而未通知甲○
    ○或宏銓公司的人，也未交付鑰匙給宏銓公司或甲○○等語
    。經查：
  (一)系爭車輛係宏銓公司負責人甲○○於90年12月25日以宏銓公
    司名義向匯豐公司購買，並以宏銓公司名義與匯豐公司簽立
    附條件買賣契約書，且設定動產擔保抵押權設定登記予匯豐
    公司，約定前款（不含定金）新臺幣（下同）3 萬8 千元，
    辦理分期付款規費及手續費3 千元，於交車前給付之，並自
    91年1 月24日起至93年12月24日止，以每月為1 期，1 期給
    付15,390元，且於價款尚未全部付清以前，僅得由宏銓公司
    先行占有領牌，並以善良管理人之注意、保管及使用，匯豐
    公司仍保有系爭車輛所有權，業據甲○○於偵查及本院審理
    時證述明確，並有附條件買賣契約書、動產擔保交易附條件
    買賣設定登記申請書各1 份在卷可稽（見本院卷第76頁、第
    77頁） 。
  (二)證人即宏銓公司負責人甲○○於偵查時雖證述：系爭車輛之
    頭期款、保險費均由我支付云云。然其於本院審理時具結證
    述：我原先購買系爭車輛係因為要載我父母就醫使用，並非
    供宏銓公司送貨使用，後來因為我大弟、二弟也願意加入照
    顧父母，我就較少使用系爭車輛，剛好被告說需要用車，且
    當時因為我已經買了系爭車輛，接著要辦理過戶，於辦理過
    戶當天，我同意被告一起合夥購買系爭車輛，當時我們只有
    口頭約定，並沒有書面合約，口頭約定由誰開車，誰就要把
    油加好。於過戶當天我只拿了5 萬元給匯豐公司之業務人員
    張翔昱，因為錢不夠，所以那天沒有辦好過戶，而當天傍晚
    ，被告說要幫忙買車共同使用，我就拿了被告的2 萬元，再
    添一些錢即使用公司的零用金，在當天晚上拿給業務人員，
    第二天就辦好過戶。以宏銓公司名義購買系爭車輛，係因為
    業務人員張翔昱跟我說，車子辦理分期付款，以公司名義來
    買，所需提供的擔保較少，且當時被告也同意買車來共同使
    用。後來車商就將系爭車輛交給我幾天後，我就在想車子要
    如何2 人共同使用，所以我就跟被告說，我不需要用到系爭
    車輛，避免2 人共同使用的麻煩，系爭車輛全部交給被告使
    用，被告繳納貸款，待36期貸款繳納完畢後，我就將系爭車
    輛過戶到被告名下，我就再也沒有使用該車，且將系爭車輛
    交付給被告使用。由於對車商的貸款尚未付清，所以車主名
    義不能辦理變更，車商也不准我們直接作債務人變更等語綦
    詳。足認系爭車輛實際上原係被告與宏銓公司共同合買，並
    以宏銓公司名義向匯豐公司購買後，宏銓公司負責人甲○○
    與被告約定合夥並共同使用系爭車輛，嗣宏銓公司負責人甲
    ○○將宏銓公司就系爭車輛之持分全部再轉賣讓與給被告，
    並交付系爭車輛給被告等情甚明。
  (三)被告辯稱：我係因為91年9 月生病無力再繳納貸款，且係自
    91年8 月15日起未繳納貸款，曾有與告訴人商談如何還車之
    事等語。證人甲○○於本院審理時亦具結證稱：被告在宏銓
    公司任職期間確實有生病，且貸款是8 月15日就沒有繳納等
    語（見本院卷第43頁）。又被告有繳納系爭車輛第1 期到第
    7 期的分期款項等情，業據被告陳明在卷，且經證人甲○○
    於警詢、偵查及本院審理時證述明確，亦有客戶繳款明細表
    、被告薪資及明細表、匯款單在卷可稽。足認被告確實有依
    其與宏銓公司間之買賣契約約定繳納計7 期貸款等情甚明。
    復證人甲○○於本院審理時具結證稱：91年9 月間車商打電
    話給我說沒有繳貸款，而被告於91年9 月、10月離職，於91
    年8 月間被告有說系爭車輛要如何處理，我想說被告應該要
    全權處理，且貸款只有每月1 萬多元，而被告有提到要把車
    子還我，但我認為被告已使用車子半年多，被告也有責任應
    該把貸款處理完畢，他要如何處理是他的問題，我不確定被
    告的意思，好像是要叫我把車子買回來或怎樣我不確定等語
    ，足認被告與宏銓公司間就系爭車輛之處理存有爭議。再者
    ，依被告所提出之病歷資料可知，被告確於91年9 月間因病
    住院手術治療，此有中興醫院病歷資料在卷可稽（見95年度
    偵緝字第769 號卷第34頁至第47頁）。另被告雖辯稱：將系
    爭車輛停放在宏銓公司附近云云；然證人甲○○於本院審理
    時證稱：我並沒有在宏銓公司附近看到系爭車輛等語；況被
    告自承係將系爭車輛停放在宏銓公司附近並上鎖，且沒有通
    知甲○○或宏銓公司的人這件事，也沒有將鑰匙交給甲○○
    ，不知宏銓公司是否有系爭車輛之鑰匙等語，足認被告確實
    未返還系爭車輛給甲○○或宏銓公司等情甚明。然被告係基
    於其與宏銓公司間之買賣契約而占有使用系爭車輛，被告已
    依其與宏銓公司間之買賣契約繳付7 期貸款，如依前所述，
    被告確實於91年9 月間因病手術治療，且於91年9 月間離職
    ，則被告辯稱其係因生病無力繳納貸款堪可採信。雖被告未
    將車輛返還給甲○○或宏銓公司，然因其2 人間之買賣契約
    並未解除，而被告仍得依該買賣契約合法繼續占有使用系爭
    車輛，宏銓公司或其負責人甲○○亦未定期限要求被告返還
    系爭車輛或合意解除買賣契約，雖被告與宏銓公司間約定，
    系爭車輛之過戶需待被告繳清分期貸款後始辦理過戶，然其
    兩人間就系爭車輛之買賣關係，僅係有關於車輛所有人登記
    需待被告繳清貸款後，甲○○始能辦理車主移轉登記給被告
    甚明。是縱被告事後未依兩造間之買賣契約約定繳納貸款，
    仍應屬民事上債務不履行之行為。況兩造就系爭買賣契約是
    否解除或再訂立買回契約由宏銓公司或甲○○買回系爭車輛
    間仍存有爭議，業經被告陳明在卷，及證人甲○○證述綦詳
    ，故尚難以被告未依約繼續繳納貸款，及未返還系爭車輛予
    甲○○或宏銓公司，即遽認被告有何不法所有之意圖。再者
    ，公訴人並未舉證證明被告就系爭車輛有何客觀上之處分行
    為；且經本院函詢結果，系爭車輛亦無任何典當紀錄，此有
    臺北縣政府警察局96年9 月13日北縣警刑大字第0960115291
    號函、桃園縣政府警察局96年9 月10日桃警刑字第09600809
    85號函、臺北市政府警察局96年9 月19日北市警刑贓字第09
    634216700 號函在卷可稽，則尚難認被告有何易持有為所有
    之不法之客觀行為。
  (四)至公訴人所提出之系爭車輛交通違規紀錄，認系爭車輛違規
    紀錄之時間及活動範圍與被告於偵查中自承工作及活動範圍
    相符合，然此違規紀錄僅能證明系爭車輛確有該違規紀錄，
    於違規期間被告確實有在使用系爭車輛，然並不足以證明被
    告有何侵占之犯行。
五、綜上所述，被告主觀上並無意圖為自己不法所有之侵占犯意
    ，客觀上亦無易持有為所有之犯行，是尚難僅以被告未依約
    繳納貸款，且未返還系爭車輛，即為被告不利之認定。從而
    ，被告所為與刑法第335 條第1 項侵占罪之犯罪構成要件尚
    屬有間。此外，復查無其他積極證據足認被告確有公訴人所
    指之犯行，揆諸前揭說明，不能證明被告犯罪，依法應諭知
    無罪之判決。
本案經檢察官柯博齡到庭執行職務。
據上論斷，應依刑事訴訟法第301條第1項前段，判決如主文。
中    華    民    國    97    年    1     月    30    日
                  刑事第五庭  審判長法  官  潘 政 宏
                                    法  官  吳 勇 毅
                                    法  官  陳 月 雯
以上正本證明與原本無異。
如不服本判決應於收受本判決後10日內向本院提出上訴書狀，並
應敘述具體理由，如未敘述上訴理由者，應於上訴期間屆滿後20
日內補提理由書狀於本院（均須按他造當事人之人數附繕本）「
切勿逕送上級法院」。
                                    書記官  王 峻 宏
中    華    民    國    97    年    2     月    4     日


司法院資訊處製作；財團法人民間司法改革基金會備份。
